【裁判字號】    96,易,594
【裁判日期】    971020
【裁判案由】    詐欺
【裁判全文】
臺灣板橋地方法院刑事判決               96年度易字第594號
公  訴  人  臺灣板橋地方法院檢察署檢察官
被      告  甲○○
            乙○○
上列被告因詐欺案件，經檢察官提起公訴（95年度調偵字第370
、371 號），本院判決如下：
    主  文
甲○○共同意圖為自己不法之所有，以詐術使人將本人之物交付
，累犯，處有期徒刑月，如易科罰金以銀元佰元折算壹日，
減為有期徒刑壹月又拾伍日，如易科罰金以銀元佰元折算壹日
。
乙○○共同意圖為自己不法之所有，以詐術使人將本人之物交付
，處有期徒刑貳月，如易科罰金以銀元佰元折算壹日，減為有
期徒刑壹月，如易科罰金以銀元佰元折算壹日。
    事  實
一、甲○○曾於民國88年間因詐欺案件，經臺灣桃園地方法院以
    88年度易字第479 號判決判處有期徒刑五月，嗣經臺灣高等
    法院以89年度上訴字第2018號判決駁回上訴而確定，於91年
    3 月3 日執行完畢，猶不悔改，其與乙○○共同基於意圖為
    自己不法所有之犯意聯絡，於民國93年12月13日（起訴書誤
    載為93年12月14日），均在桃園縣中壢市中壢郵局前（起訴
    書誤載為在桃園縣楊梅鎮之丙○○住處），以甲○○急需新
    臺幣（下同）四萬元，而甲○○是榮民，每個月都會有生活
    補助費撥入其中國農民銀行三峽分行（嗣因95年5 月1 日與
    合作金庫合併改為合作金庫商業銀行北三峽分行）帳戶（帳
    號00000000000 號）等情為由，由甲○○向乙○○的友人丙○○詐稱：向你借款四萬元，分四個月攤還，每個月由撥入
    銀行帳戶內的榮民生活補助費各償還一萬元，可交付上開銀
    行帳戶的存摺、印章及提款卡給你按月提領云云，而將上開
    中國農民銀行帳戶的存摺、印章、提款卡，以及已蓋好印文
    、載明密碼的空白取款憑條等均交給李明曦，更由乙○○向
    丙○○訛稱：願就上開借款負擔保責任云云，甲○○、乙○○並一起出具保證書給丙○○，保證書上載明「憑本人甲○○所有農民銀行帳號....作為保證，另由乙○○本人開具商
    業本票乙張面額新臺幣肆萬元正，九十四年四月卅日限期，
    並保證絕不得報遺失」等語，乙○○亦簽發面額四萬元、到
    期日94年4 月30日、受款人為丙○○的本票一張交給丙○○
    作為還款的擔保，使丙○○陷於錯誤，將四萬元現金交給甲○○。甲○○詐得四萬元後，旋與乙○○將此四萬元朋分，
    嗣甲○○又於93年12月28日前去中國農民銀行三峽分行掛失
    其上開帳戶的存摺、印章、提款卡。丙○○於94年1 月8 日
    至中國農民銀行三峽分行欲提款時，發現無法提領，始知受
    騙。
二、案經丙○○訴請臺灣板橋地方法院檢察署檢察官偵查起訴。
    理  由
一、訊據被告甲○○、乙○○固坦承簽發上揭保證書、本票，及
    將甲○○的中國農民銀行帳戶的存摺、印章、提款卡，以及
    已蓋好印文、載明密碼的空白取款憑條等均交給李明曦，向
    李明曦借款四萬元等情，惟均矢口否認有何詐欺犯行，被告
    甲○○辯稱：伊沒有騙丙○○錢，伊原來不認識丙○○，是
    乙○○介紹我們認識的，乙○○要在雲林蓋房子，他要到工
    地沒有錢，所以向伊借錢，伊說伊沒有錢，乙○○就說伊有
    榮民證每月一萬三千七百元的零用金，他說伊有中國農民銀
    行帳戶的存摺就可以去借錢，乙○○說可以去抵押借四萬元
    ，他帶伊到中壢去找丙○○，我們在中壢郵局認識的，丙○○說要扣四千元的介紹費，所以只有給伊三萬六千元，是在
    中壢郵局門口交給伊，伊說抵押存摺是可以，但是要在25號
    之前拿回來，因為伊每個月就靠這一萬三千七百元生活，但
    是丙○○在25號還沒有消息，所以伊就打電話找他們，到了
    28號伊就去報遺失，因為伊要生活，伊不報遺失的話就沒有
    辦法生活。伊將三萬六千元拿給乙○○，乙○○說他拿二萬
    四千元就夠了，所以他拿一萬二千元給伊。伊曾介紹中壢的
    土地給乙○○合建，丙○○跟乙○○說他負責出資二百萬元
    ，丙○○曾到現場也見過地主，但是後來丙○○沒有投資，
    伊不知道他後來為何沒有投資，因為土地是伊介紹的，乙○○答應給伊二十萬元的介紹費，但是事情沒有成，伊也沒有
    拿到介紹費云云。被告乙○○辯稱：當初是甲○○向丙○○
    借錢，丙○○先扣了六千元利息，所以他給了甲○○三萬四
    千元，丙○○交錢給甲○○的時候是在中壢郵局前面，當時
    伊與他們相隔大約10公尺遠，甲○○拿了三萬四千元之後，
    就數給伊看，那三萬四千元當時就留了一萬二千元給甲○○
    ，二萬多元就辦中壢合建房子的事情，就是請地主吃飯，還
    有代書費，甲○○交給伊，伊就付了這些錢。因為丙○○要
    投資二百萬元合建中壢的房子，土地是甲○○介紹的，伊要
    給甲○○二十萬元的介紹費，所以伊開這張四萬元的本票給
    丙○○當作保證。如果丙○○投資了，四萬元伊就拿給甲○○，甲○○就有錢賺了，現在丙○○不投資煞車了，所以伊
    就不拿給甲○○云云。經查：
  (一)上揭犯罪事實業據告訴人丙○○於警詢、偵查中指述綦詳，
    且有被告甲○○、乙○○一起出具之保證書影本一件（見臺
    灣板橋地方法院檢察署94年度發查字第339 號卷第8 頁）、
    由被告乙○○簽發之面額四萬元的本票影本一件（編號0679
    33，見臺灣板橋地方法院檢察署95年度偵緝字第772 號卷第
    51頁）、告訴人於93年12月13日在郵局自動提款機提領各三
    萬元、一萬元之交易明細表影本共二份（見臺灣板橋地方法
    院檢察署94年度發查字第339 號卷第6 頁），及被告甲○○
    交給告訴人之中國農民銀行三峽分行帳戶的存摺影本、提款
    卡影印、已蓋好印文並載明密碼的空白取款憑條影本（見臺
    灣板橋地方法院檢察署94年度發查字第339 號卷第5 至7 頁
    ）在卷可稽。
  (二)而被告甲○○於上揭時、地以其名義向告訴人丙○○借款四
    萬元，被告乙○○則就該筆借款亦負擔保責任等情，除有上
    述保證書、本票附卷為憑外，亦據被告甲○○、乙○○供承
    在卷。至於被告甲○○雖稱：丙○○說要扣我四千元的介紹
    費，所以只給我三萬六千元云云（見本院97年2 月29日準備
    程序筆錄），被告乙○○雖稱：丙○○先扣了六千元利息，
    所他給了甲○○三萬四千元云云（見本院96年12月14日準備
    程序筆錄），但查，告訴人丙○○否認有所謂扣四千元介紹
    費或扣六千元利息之情事，而被告甲○○稱扣「介紹費」亦
    與被告乙○○所謂扣「利息」不同，何況上述保證書內亦無
    任何關於扣「介紹費」或「利息」之記載，而告訴人亦已提
    出其於93年12月13日在郵局自動提款機提領二次共計四萬元
    之證明，堪認告訴人丙○○所交付給借款人被告甲○○的金
    額應是四萬元。又被告甲○○稱其自告訴人丙○○取得借款
    後，「我全部拿給乙○○，乙○○說他拿二萬四千元就夠了
    ，所以他拿一萬二千元給我」等語（見本院97年2 月29日、
    97年4 月25日準備程序筆錄），被告乙○○則稱「丙○○交
    錢給甲○○的時候是在中壢郵局前面，當時我與他們相隔大
    約10公尺遠，甲○○拿了三萬四千元之後，就數給我看，丙○○說要跟我合作，所以要我開一張本票擔保，那三萬四千
    元當時就留了一萬二千元給甲○○，二萬多元就辦中壢的事
    情，就是請地主吃飯，還有代書費」等語（見本院97年2 月
    29日準備程序筆錄），故被告甲○○自告訴人丙○○取得借
    款後，其與被告乙○○各自均有取走一部分款項，可堪認定
    。
  (三)又前述四萬元借款的約定償還方式，據告訴人丙○○指稱：
    係約定分四個月攤還，每個月均由按月撥入被告甲○○中國
    農民銀行帳戶內的榮民生活補助費各償還一萬元，被告甲○○並交付其上開銀行帳戶的存摺、印章、提款卡，以及已蓋
    好印文、載明密碼的空白取款憑條，以預供告訴人按月提領
    各一萬元等語。而依卷附保證書、本票（到期日94年4 月30
    日）、被告甲○○中國農民銀行三峽分行帳戶的存摺影本、
    提款卡影印、已蓋好印文並載明密碼的空白取款憑條影本等
    ，堪信雙方當時確有如上之約定償還方式。又被告甲○○於
    93年12月13日向告訴人丙○○借得款項後，於93年12月28日
    即前去中國農民銀行三峽分行掛失其上開帳戶的存摺、印章
    、提款卡，致告訴人丙○○於94年1 月8 日至中國農民銀行
    三峽分行欲提款時無法提領等情，此經告訴人丙○○指訴在
    卷外，亦據被告甲○○自承明確（見本院97年2 月29日準備
    程序筆錄）。查卷附由被告甲○○、乙○○一起出具之保證
    書內容已載明「憑本人甲○○所有農民銀行帳號....作為保
    證，....並保證絕不得報遺失」等語，被告甲○○竟在借得
    款項後僅僅半個月，即將其上開銀行帳戶的存摺、印章、提
    款卡均予以掛失，致告訴人丙○○完全無法提領受償，顯見
    被告甲○○在借款之初即不欲還款，其有向告訴人丙○○詐
    得借款之犯意甚明。
  (四)至於被告甲○○雖辯稱伊在借款當時即表明要在93年12月25
    日之前拿回存摺等，因為伊每個月就靠這一萬三千七百元生
    活，但是丙○○在25日還沒有消息，到了28日伊就去報遺失
    ，因為伊要生活，伊不報遺失的話就沒有辦法生活云云。惟
    查，被告甲○○於偵查中先稱：因為乙○○跟丙○○合作要
    買土地，答應給我佣金二十五萬元，卻沒給我，所以我才掛
    失云云（見臺灣板橋地方法院檢察署95年度偵緝字第772 號
    卷第14頁95年3 月10日訊問筆錄），其嗣後又改稱：乙○○
    向我借存摺，我當初有跟他說，我靠存摺內每月的榮民生活
    補助費生活，所以要他在25號之前把存摺還我，但因為乙○○後來沒有把向告訴人借的錢還給告訴人，所以作為擔保的
    存摺也沒辨法還我，所以我才會去報遺失云云（見臺灣板橋
    地方法院檢察署95年度偵緝字第772 號卷第47頁95年5 月16
    日訊問筆錄），先後供述之理由迥異，顯難採信。尤其，被
    告甲○○在借款當時有將已蓋好印文、載明密碼的空白取款
    憑條交給告訴人丙○○，其自承取款憑條上的印文是其所蓋
    ，密碼「1911」是其所寫（見本院97年4 月25日準備程序筆
    錄），而其既知所謂的「榮民生活補助費」一萬餘元是在每
    個月月初撥入其中國農民銀行三峽分行帳戶（參見卷附合作
    金庫商業銀行北三峽分行96年5 月9 日合金北三峽字第0960
    001966號函附之存款往來明細表），又顯然已經授權告訴人
    丙○○在月初領款，則焉有可能又有所謂借款當時即表明要
    在93年12月25日之前拿回存摺等之事？被告甲○○顯然已經
    授權告訴人丙○○在月初領款，卻在借得款項後僅僅半個月
    ，在93年12月28日即將其上開銀行帳戶的存摺、印章、提款
    卡均予以掛失，致告訴人丙○○完全無法提領受償，其有向
    告訴人丙○○施用詐術之情事，彰彰明甚，其前揭所辯殊不
    足採。
  (五)被告乙○○雖辯稱：因為告訴人丙○○要投資二百萬元合建
    中壢的房子，土地是甲○○介紹的，伊要給甲○○二十萬元
    的介紹費，所以伊開這張四萬元的本票給告訴人丙○○當作
    保證。如果告訴人丙○○投資了，四萬元伊就拿給甲○○，
    甲○○就有錢賺了，現在告訴人丙○○不投資煞車了，所以
    伊就不拿給甲○○云云。然查，被告乙○○所謂告訴人丙○○原本要投資二百萬元合建中壢的房子乙節，為告訴人丙○○所否認，被告乙○○亦未提出任何證據足以證明有所謂告
    訴人要投資二百萬元合建中壢房子之事。況且，卷附由被告
    甲○○、乙○○一起出具之保證書內容載明「茲向丙○○先
    生借到新臺幣肆萬元正，憑本人甲○○所有農民銀行帳號..
    ..作為保證，另由乙○○本人開具商業本票乙張面額新臺幣
    肆萬元正，九十四年四月卅日限期，並保證絕不得報遺失」
    等語，顯見被告乙○○是為了被告甲○○向告訴人丙○○借
    款四萬元負擔保之責，才簽發面額四萬元的本票一張交給告
    訴人丙○○作為還款的擔保，灼然甚明。被告乙○○卻移花
    接木，謂合建中壢房子的事伊要給被告甲○○二十萬元的介
    紹費，所以伊開這張四萬元的本票給告訴人丙○○當作保證
    云云，另捏造其簽發本票的原因，進而更謂：如果告訴人丙○○投資了，四萬元伊就拿給被告甲○○，被告甲○○就有
    錢賺了，現在告訴人丙○○不投資煞車了，所以伊就不拿給
    被告甲○○云云，在在均無足取。
  (六)本件被告甲○○自告訴人丙○○取得借款後，其與被告乙○○各自均有取走一部分款項，已如前述，被告乙○○、甲○○就本件向告訴人丙○○借款四萬元之事，顯然是出於二人
    之共同謀議。而就本件向告訴人丙○○借款四萬元之事，經
    告訴人丙○○於94年1 月19日提起告訴後，在偵查期間，被
    告甲○○於95年間雖曾償還告訴人丙○○一萬元，並就其餘
    三萬元，被告甲○○、乙○○與告訴人丙○○於95年10月26
    日成立調解，內容為被告甲○○、乙○○願連帶償還告訴人
    丙○○三萬元，自95年11月起按月16日連帶償還五千元共六
    期，有臺北縣板橋市調解委員會95年檢調字第099 號調解書
    影本一件在卷可參（見臺灣板橋地方法院檢察署95年度調偵
    字第370 號卷第14頁），但被告乙○○、甲○○迄未履行該
    調解內容。換言之，被告乙○○自取得款項後，迄今未償還
    分文，由此亦足佐證被告乙○○推由被告甲○○，以被告甲○○的名義向告訴人丙○○借款，雖佯稱願就借款負擔保責
    任云云，然毫無還款之意，其與被告甲○○二人就向告訴人
    丙○○詐得借款之犯行，彼此間應有犯意聯絡及行為分擔。
    綜上，被告甲○○、乙○○前揭所辯無非均屬卸責飾詞，不
    足採信，事證明確，被告二人之犯行均堪以認定。
二、被告行為後，刑法施行法已於95年6 月14日增訂第1 條之1
    ，並自95年7 月1 日施行，將刑法分則編所定罰金之貨幣單
    位均改為新臺幣，並將罰金數額分別提高為三十倍或三倍；
    惟依被告行為時之法律即罰金罰鍰提高標準條例第1 條前段
    ，業將刑法分則各罪法定刑所定罰金數額提高十倍，再由銀
    元換算為新台幣之結果，刑法分則各罪法定刑所定罰金最高
    數額，與修正後之法律規定仍屬一致，並無不同，對被告而
    言尚無有利或不利之情形，揆諸前揭說明，自不生新舊法比
    較之問題，應依一般法律適用原則，適用裁判時法即刑法施
    行法第1 條之1 第1 項、第2 項前段之規定，而不再適用罰
    金罰鍰提高標準條例第1 條前段（參見臺灣高等法院及其所
    屬法院95年12月刑事法律座談會討論結論意旨）。另刑法第
    33條第5 款關於罰金刑之規定、第41條第1 項關於易科罰金
    折算標準之規定，均已於94年2 月2 日修正公布，並同自95
    年7 月1 日施行。而現行刑法第2 條第1 項規定「行為後法
    律有變更者，適用行為時之法律。但行為後之法律有利於行
    為人者，適用最有利於行為人之法律」，即行為後法律有變
    更者，應為「從舊從輕」之比較，針對刑法修正變更之部分
    ，自應就有利或不利於被告之一切相關情狀，綜其全部罪刑
    之結果而為比較，以定其應適用之法律。查：
  (一)刑法分則編各罪所定罰金之貨幣單位原為銀元，且依修正前
    刑法第33條第5 款規定，罰金刑為一銀元以上，而有關銀元
    與新臺幣之折算標準，訂有「現行法規所定貨幣單位折算新
    臺幣條例」，罰金以一銀元折算三元新臺幣；修正後刑法第
    33條第5 款則將罰金刑提高為新臺幣一千元以上，並以百元
    計算之，經比較前後規定之刑度，應以修正前之規定對被告
    較為有利。
  (二)修正前刑法第41條第1 項前段規定「犯最重本刑為五年以下
    有期徒刑以下之刑之罪，而受六個月以下有期徒刑或拘役之
    宣告，因身體、教育、職業、家庭之關係或其他正當事由，
    執行顯有困難者，得以一元以上三元以下折算一日，易科罰
    金。」，又被告行為時之易科罰金折算標準，修正前罰金罰
    鍰提高標準條例第2 條（現已刪除）規定，就其原定數額提
    高為一百倍折算一日，則本件被告行為時之易科罰金折算標
    準，最高以銀元三百元折算一日，經折算為新臺幣幣值後，
    為以新臺幣九百元折算為一日。而修正後刑法第41條第1 項
    前段規定：「犯最重本刑為五年以下有期徒刑以下之刑之罪
    ，而受六個月以下有期徒刑或拘役之宣告者，得以新臺幣一
    千元、二千元或三千元折算一日，易科罰金」，比較修正前
    後之易科罰金折算標準，以修正前之規定較有利於被告。
  (三)經綜合比較新舊法果，應均以舊法（即行為時法）對被告有
    利，自應依刑法第2 條第1 項前段規定，適用行為時之修正
    前刑法第41條第1 項前段、修正前罰金罰鍰提高標準條例第
    2 條等規定，合先敘明。
三、核被告甲○○、乙○○所為，均係犯刑法第339 條第1 項之
    詐欺取財罪。被告甲○○與乙○○二人就上揭犯行，彼此間
    有犯意聯絡及行為分擔，均為共同正犯。查被告甲○○曾於
    88年間因詐欺案件，經臺灣桃園地方法院以88年度易字第47
    9 號判決判處有期徒刑五月，嗣經臺灣高等法院以89年度上
    訴字第2018號判決駁回上訴而確定，於91年3 月3 日執行完
    畢，有臺灣高等法院被告前案紀錄表一件在卷可稽，其於前
    案91年3 月3 日執行完畢後，五年以內故意再犯本件有期徒
    刑以上之罪，為累犯，應依法加重其刑。爰分別審酌被告之
    素行狀況、犯罪動機、手段、目的、所生危害及犯罪後態度
    等一切情狀，各量處如主文所示之刑，並均依修正前刑法第
    41條第1 項前段及修正前罰金罰鍰提高標準條例第2 條規定
    ，併諭知易科罰金之折算標準。查被告二人犯罪後，中華民
    國96年罪犯減刑條例業已制定，經總統於96年7 月4 日公布
    ，並自同年月16日起生效施行，本件被告之上開犯罪時間，
    係在96年4 月24日以前，覆核無該條例所列不予減刑之情形
    ，合於減刑條件，爰依該條例第2 條第1 項第3 款規定減其
    宣告刑二分之一，併諭知易科罰金之折算標準。
據上論斷，應依刑事訴訟法第299 條第1 項前段，刑法第2 條第
1 項前段、第28條、第339 條第1 項、第47條第1 項、修正前刑
法第41條第1 項前項，刑法施行法第1 條之1 條第1 項、第2 項
前段，修正前罰金罰鍰提高標準條例第2 條，中國民國96年罪犯
減刑條例第2 條第1 項第3 款、第7 條，判決如主文。
本案經檢察官陳佳宏到庭執行職務。
中    華    民    國    97    年    10    月    20    日
                  刑事第八庭  審判長法  官  戴嘉清
                                    法  官  林晏鵬
                                    法  官  陳信旗
以上正本證明與原本無異。
如不服本判決，得自收受送達之日起10日內向本院提出上訴狀，
上訴於本院第二審合議庭（須附繕本）。
                                    書記官  廖貞音
中    華    民    國    97    年    11    月    14    日
附錄本案論罪科刑法條全文：
刑法第339 條
意圖為自己或第三人不法之所有，以詐術使人將本人或第三人之
物交付者，處五年以下有期徒刑、拘役或科或併科一千元以下罰
金。
以前項方法得財產上不法之利益或使第三人得之者，亦同。
前二項之未遂犯罰之。


司法院資訊處製作；財團法人民間司法改革基金會備份。
